臺灣高等法院刑事判決
107年度交上訴字第255號
上  訴  人  
即  被  告  張鴻鑫


選任辯護人  尤伯祥律師
            許恒輔律師
            蔡秀芳律師
上列上訴人因公共危險等案件，不服臺灣桃園地方法院106年度
交訴字第100號，中華民國107年7月27日第一審判決（起訴案號
：臺灣桃園地方檢察署106年度偵字第10442、15332號），提起
上訴，本院判決如下：
    主  文
原判決撤銷。
張鴻鑫犯過失致人於死罪，處有期徒刑陸月，如易科罰金，以新
臺幣壹仟元折算壹日；又犯肇事致人死亡逃逸罪，處有期徒刑陸
月。
    事  實
一、張鴻鑫於民國106年4月13日晚間9時46分許【起訴書記載為
    「21時52分許」】，駕駛葉文玲所有之車牌號碼0000-00 號
    自用小客車，搭載葉文玲及其兒子返回其等同居之桃園市○○
    區○○○街00巷0 號「太子假期」社區（下簡稱太子社區），
    行經該社區地下3 樓停車場時，原應注意汽車行駛時，應注
    意車前狀況，並隨時採取必要之安全措施，且依當時情形，
    亦無不能注意之情事，竟疏未注意，撞擊適行走於停車場內
    之社區住戶丁品善，致丁品善倒地並受有蜘蛛膜下腔出血、
    腦內出血等傷害。其於肇事後，見丁品善受傷倒臥在地，竟
    未停留現場對丁品善施以必要之救助，或等待員警、救護人
    員到場處理，反徒步離開現場，逃逸至其與葉文玲位於該社
    區之金峰四街50巷30號12樓之同居處所躲避，迄至醫護人員
    、警察到場處理並離開肇事地點時，均未出現表明為肇事者
    ；而葉文玲雖下車留在肇事地點等待醫護人員到場，惟於警
    察到場處理前亦離開肇事地點，嗣警察到場於該社區1 樓大
    廳發現葉文玲，經詢問葉文玲後，葉文玲始向員警表示張鴻
    鑫為肇事者。又丁品善經送醫後，仍因外傷性顱內出血引起
    中樞神經衰竭，而於106年5月9日中午12時21分不治死亡。
二、案經丁品善之胞姊丁亞玲告訴暨臺灣桃園地方檢察署相驗後
    自動簽分偵查起訴。
    理  由
一、關於證據能力部分
  ㈠上訴人即被告張鴻鑫及其辯護人雖不同意葉文玲及莊韻婕等
    之警詢陳述作為證據（見本院卷一第115頁）。惟查，葉文
    玲於原審107年5月9日審理時證稱：被告在車禍發生後對我
    說，趕快先幫他處理一下云云（見106交訴100號卷《下稱原
    審卷》第33頁背面），然其在106年4月16日警詢時證稱：被
    告在事故發生當下及離開現場後，都沒有跟我說什麼或指示
    我做什麼動作等語（見106偵10442號卷《下稱偵一卷》第15頁
    背面）。另莊韻婕於原審同上期日證稱：當時車禍發生後，
    被告下車時，我印象中好像有叫我們趕快報警，但是我現在
    真的沒辦法肯定，（後改稱）有云云（見原審卷第32頁），
    而其於106年4月16日警詢時係證稱：當時我只想趕快查看傷
    者傷勢並上樓報警叫救護車，所以我不清楚有人對我說快點
    快點等語（見偵一卷第20頁），其等於原審中之陳述，俱與
    警詢之陳述不符。而參之原審勘驗事故當晚（106年4月13日
    ）員警至太子社區與葉文玲出於自然之對話，員警一再詢問
    有關被告人在何處、為何不來等情時，葉文玲全未敘及被告
    有囑其處理一事，有原審之勘驗筆錄可稽（見原審卷第39頁
    背面至41頁、56頁背面至57頁背面），核與葉文玲之上開警
    詢陳述相符，可見葉文玲之警詢陳述亦係出於自然之發言，
    具有可信性，是其在原審於事故發生1年以後之證述，顯係
    經考量利害關係後之迴護被告之詞，不具可信性。另觀之莊
    韻婕在原審之上開陳述，係在接受檢察官、辯護人之交互詰
    問完畢及經審判長之補充詢問，均未敘及被告有叫其趕快報
    警之事後，經審判長詢問被告對於莊韻婕所述有何意見時，
    其聽聞被告稱「我有馬上請他們趕快報警」後，審判長再問
    其有無此事，始稱「我印象中好像有，但是我現在真的沒辦
    法肯定。（後改稱）有」云云（見原審卷第29至32頁），可
    見其於原審中之陳述，有受被告誘導污染之情，此部分之憑
    信性低；不若其於警詢，員警亦詢問其有無被告所述此情時
    ，其所為如上之警詢陳述（見偵一卷第20頁），最接近事件
    當時之經歷，印象深刻，且未受被告之誘導污染，具有特別
    之可信性。基上所述，葉文玲及莊韻婕之警詢陳述具有較可
    信之特別情況，且係證明被告涉犯肇事逃逸犯罪事實存否所
    必要，依刑事訴訟法第159條之2規定，自均得作為證據。
　㈡除上開證據外，本判決所引用之其他證據資料，無論供述證
    據或非供述證據，檢察官、被告及其辯護人或同意有證據能
    力（見本院卷一第115、116頁），或於本院調查證據時，未
    於言詞辯論終結前聲明異議（見本院卷二第107至110頁）；
    且本院審酌供述證據作成時之情況，認為適當；非供述證據
    ，亦查無非法取得而應予排除之情形，自均得作為證據。
二、認定犯罪事實所憑之證據及理由：　
　㈠訊之被告雖坦承有於上開時、地，駕駛上開車輛過失撞及丁
    品善致死，及於肇事後離開現場等事實，但否認肇事逃逸之
    犯行，辯稱：我無肇事逃逸的意思，當時因為心絞痛為服藥
    無法留在現場，有請葉文玲留在現場幫忙處理及請莊韻婕報
    警等語。辯護人則辯護略謂：本案案發當時已有莊韻婕夫婦
    目睹車禍經過，且大樓停車場又有監視攝影機拍下肇事車輛
    ，而被告從地下室樓梯走到1樓警衛室，再由1樓搭乘電梯至
    12樓住處，沿途均有攝影機拍攝，被告居住該社區10餘年，
    知悉有監視攝影存在，主觀上已知不可能遮掩其車禍肇事之
    事實，其又怎會選擇此無法遮隱犯罪身分之方式逃逸？而依
    錄影畫面觀之，被告離開現場時，神色舉止並非慌張，與一
    般肇事逃逸者所呈現驚慌失措之態樣不同，此乃因其已交代
    葉文玲留在現場協助報案處理，以及請莊韻婕代其報警，是
    其離去並不影響對丁品善即時獲救護之期待；且肇事車輛並
    未移走，車主葉文玲及被告與被害人均為同社區之鄰居，葉
    文玲未隱瞞被告肇事之事實，並無影響肇事責任之判斷及侵
    害被害人民事求償權之可能，即未侵害刑法第185條之4所欲
    保護之法益。再者，被告既係因心臟不適而離開現場，且其
    服藥後又有嗜睡情形，則其離開即無肇事逃逸之意思。此外
    ，司法院釋字第777號解釋，已就刑法第185條之4 之構成要
    件及法律效果宣告違憲，其中就法定刑一律規定1年以上7年
    以下有違比例原則部分，因係宣告自解釋公布日起至遲於屆
    滿2年時失其效力，為此請停止審判，俟新法完成後再行審
    理等語。
　㈡經查：
  1.關於過失致人於死部分：
　　被告於上開時、地駕車，因疏未注意而撞及丁品善，致丁品
    善因而受有外傷性顱內出血引起中樞神經衰竭，而於106年5
    月9 日中午12時21分不治死亡等事實，業據其自白明確，核
    與楊國斌於警詢、葉文玲、莊韻婕於警詢、偵查及原審中證
    述車禍發生之情節相符；復有道路交通事故現場測繪記錄表
    、現場照片、監視器錄影畫面翻拍照片、檢察官督同法醫師
    之相驗筆錄、相驗照片、檢驗報告書、相驗屍體證明書、衛
    生福利部桃園醫院急診病摘及臺北榮民總醫院診斷證明書、
    臺灣桃園地方檢察署相驗屍體證明書及檢驗報告書等件在卷
    可稽（見相字卷第34、35、37至44、46、57、63、69至82、
    100至105頁、偵一卷第55、57頁），足認被告之上開自白與
    事實相符。起訴書記載之車禍發生時間為106年4月13日「21
    時52分許」，與卷內監視器影像畫面呈現之時間為當日「21
    時46分許」不符（見相字卷第82頁），本院自應以證據調查
    之結果為認定。又汽車行駛時，駕駛人應注意車前狀況，並
    隨時採取必要之安全措施，道路交通安全規則第94條第3項
    前段定有明文。莊韻婕於檢察官訊問及原審時證稱：當時我
    先生開車返回太子社區地下3樓停車場，我先生停好車，我
    先下車，我看到丁品善停好車，迎面向我走過來，我走回停
    車格等我先生，此時我從柱子跟牆壁的縫隙間，看到被告的
    車開過來，我想說這個人車速怎麼這麼快，所以我就再往停
    車格裡面走，怕被撞到，後來我順著他車行方向看，就看到
    他真的撞到丁品善，撞到後我才聽到煞車聲，之後我就準備
    搭電梯到1樓叫管理中心的人叫救護車，我準備往電梯走時
    ，被告就出現在我旁邊，並跟我說對不起，我當時看他的狀
    況滿正常等語（見偵一卷第49、50頁、原審卷第29頁）。依
    此事證，可見被告駕車行駛於地下停車場內，有疏未注意車
    前狀況及採取必要之安全措施之處，復無不能注意之情事，
    則其對本件車禍事故之發生，自有過失甚明，而丁品善又因
    遭其撞擊而受有蜘蛛膜下腔出血、腦內出血等傷害，經送醫
    救治後仍不治身亡，則其過失行為與丁品善之死亡間具有因
    果關係明確。其所為過失致人於死之犯行，可以認定。
  2.關於肇事逃逸部分：
　⑴被告於肇事後，雖下車查看並見丁品善倒臥在地，然未留在
    現場反徒步離開，並返回其與葉文玲同居之上址住處等情，
    已據其供認明確。參之莊韻婕證稱：被告撞到丁品善後，沒
    有馬上開門下來，所以我跟我先生就到被告車子附近看他們
    到底要不要下來，我們想說傷者優先，就不管他們下不下來
    ，我們就先去看傷者，我拿我們車上的面紙下來給丁品善止
    血，我沒有注意被告太多，後來有看到被告盯著丁品善，但
    是他沒有過來靠近丁品善；我先生叫我趕快去叫救護車，我
    請管理中心的人員叫救護車後，又回到地下室3樓，當時未
    看到被告等語（見原審卷第29頁背面；偵一卷第50頁）；
　　葉文玲於警詢證稱：被告在車禍事故當下及離開現場，都沒
    有跟我說什麼內容或指示我做何動作，我不知他案發後行往
    何處，我在現場有聽到其他人叫救護車，我嘗試保持傷者意
    識，等傷者上救護車後，我就帶兒子至大廳，我不知道被告
    有沒有幫忙救助傷患或留下聯絡資料，我也沒留下任何資料
    給在場之任何人等語（見偵一卷第15頁背面至16頁）；楊國
    斌證稱：車禍發生時，我跟我太太莊韻婕在現場，丁品善被
    車輛撞飛，我看他狀況不妙，我趕緊要我太太去大廳向警衛
    報警並叫救護車，我就持續在現場看丁先生的狀況，我發現
    該肇事車輛都沒有人下車，就向前查看，看見一名男子坐在
    駕駛座上，後來有位女士從該肇事車輛的右後座下來，該女
    子與我一同在現場救護丁先生，我不認識那女子，她並未留
    下任何聯絡方式及資料等語（見偵一卷第23頁背面及24頁）
    。由上開證人等之證述，足見被告於駕車撞擊丁品善後，已
    見莊韻婕在幫丁品善止血，其顯然知悉丁品善已受有傷害，
    此與其在羈押庭訊問時自承有看到丁品善流血一情相符（見
    106聲羈254號卷第7頁），但其面對此情狀，卻未委請在場
    人等救護、報警及留下聯絡資料，亦未透過葉文玲留下任資
    料，即逕自離去，其肇事逃逸之行為甚明。
　⑵被告對於其肇事後離去現場之行為，則以前開情詞置辯，是
　　本案之爭點在於被告有無逃逸之意思？茲查：
　①被告在警詢、偵查、原審及本院109年2月12日審理期日前，
    均僅辯稱當時因心臟不舒服要服藥而離去，至本院109年2月
    12日則改稱當時因為心絞痛而無法留在現場云云（見本院卷
    二第112頁）。而檢視被告在林口長庚醫院就醫之診斷證明
    書，診斷上雖記載心悸、心臟節律不整等（見本院卷一第19
    8、200頁）。然觀其於106年3月31日在林口長庚醫院之檢查
    報告，心臟病變危險因子檢測係在正常值內（Desirable）
    ，且於同年4月20日之心臟冠狀動脈檢查亦無異常，此有其
    在長庚醫院之病歷資料可參（見本院卷一第247、248頁）；
    且其於本院供稱：案發前係從住家開車出發至中壢某餐廳接
    葉文玲，再至平鎮朋友家，之後再回住處，從家裡開車到中
    壢約5至7分鐘，從中壢到我朋友家開車約10幾分鐘，從我朋
    友家回住處開車約10幾分鐘等語（見本院卷一第118頁），
    亦即案發前被告開車在外之時間約有半個小時；又其在案發
    後，經原審勘驗太子社區B 棟信箱、梯廳之監視錄影光碟（
    檔名：ch09_00000000000000 、ch10_00000000000000 ），
    其於肇事後，欲返回上址住處而行經太子社區B 棟之信箱處
    時，有來回揮動手臂至身前交叉，做伸展肩膀之動作，步伐
    正常；行經B 棟電梯間時，亦係前後揮動右手手臂而行走至
    電梯門口前，後於按下電梯鍵後，轉身離開電梯門口，並以
    雙手插褲袋之姿勢，進入樓梯間往樓上走去等情，有原審之
    勘驗筆錄及監視錄影畫面截圖在卷可憑（見原審卷第38頁背
    面至39頁、相字卷第86至88頁）；參以莊韻婕前述所證當時
    見被告滿正常乙情，足見被告在車禍發生前、後之緊密時間
    裡，並無呈現身體不舒服之情狀甚明。
　②葉文玲雖證稱：我印象中被告載我返家的路上，有跟我講說
    他身體不舒服云云（見偵一卷第16頁、本院卷一第46頁勘驗
    偵訊光碟筆錄、原審卷第35頁），然被告自警詢、偵查、原
    審以迄本院則未敘及此事，且葉文玲所述此情與被告在本院
    如上所稱當日案發前尚駕車在外約半小時之情狀有間，是葉
    文玲所述此情是否真實？已有可疑。又葉文玲於106年5月10
    日偵查中雖證稱：被告沒有在現場等醫護或警察到場就離開
    ，當時他說心臟不舒服要先上樓，他有囑咐我在現場幫忙處
    理云云（見相字卷第51頁）；嗣於106年5月24日偵查中則稱
    ：被告撞到丁品善後，有下車，並跟我說幫他處理一下，我
    未注意他到哪裡，我後來才知道他回我住處，我事後問他，
    他說心臟不舒服，所以吃了藥就在家裡睡覺等語（見偵一卷
    第50至51頁）；於原審又稱：被告跟我說先幫他處理一下，
    我不知道他去做什麼，他沒有留在現場，我不知道他離開去
    哪裡等語（見原審卷第33頁背面至34頁），可見葉文玲對於
    被告在車禍發生後離去現場之原因及去向等節，前後所述並
    不一致，顯有瑕疵。何況，員警抵達肇事地點時，葉文玲並
    未在車禍現場，係員警自地下室搭電梯至1樓大廳，始發現
    其坐於大廳之沙發，其等間並有如下之對話：「A （即員警
    ）：是你先生開車的？是嗎；B （即葉文玲）：對。A ：阿
    他人咧？為什麼上去到現在還沒下來？B ：我不知道。」、
    「A：那他為什麼上去，到現在還沒下來阿？B： 因為他在
    前面，他有說他接到一通電話，我不知道他去處理什麼事。
    A ：他現在在樓上嗎？B ：我不知道耶，我真的不知道。」
    、「A ：他是處理什麼事情阿，為什麼會把你留在這邊？B 
    ：因為他公司臨時有什麼，有狀況。A ：欸，阿救護車是誰
    打的？救護車是誰打的？救護車是誰打的，你沒有等到救護
    車來嗎？B：我有等阿；A：你有等，阿他咧？B ：他，因為
    他真的是，他也，公司真的是有狀況」等情，有原審之勘驗
    現場錄影、錄音光碟筆錄在卷可佐（見原審卷第39至40頁背
    面、第57頁及背面）。從該對話可知，葉文玲係向員警表示
    被告是接到電話、因公司臨時有事而離去，全然未敘及被告
    有因身體不舒服而至住處服藥及託其幫忙處理現場等情事。
    衡以上開對話，係葉文玲在被告肇事甫發生後所為，具有時
    間、空間上之緊密關係，印象最是清晰深刻，不致於有記憶
    模糊混淆之處，且係出於其自然之發言，自屬真實可信。復
    與其前述在警詢時所證被告離去時並未告知何故及指示其為
    何動作等情相符（見偵一卷第15頁背面及16頁）。按此，足
    見葉文玲於偵查及原審中所證被告於車禍發生後係因心臟不
    舒服而離去服藥，並請其代為處理云云，顯係迴護被告之詞
    ，非屬真實。則被告辯稱當時恰因心臟不舒服乃至於心絞痛
    而離開肇事現場去服藥及請葉文玲在現場處理云云，係飾卸
    之詞，不能採信。
　③至於被告辯稱因服藥後嗜睡而未返回現場乙節，經本院向林
    口長庚醫院函詢後，該醫院回覆稱：病人張鴻鑫自106年3月
    30日起持續至本院心臟內科門診就醫，醫囑開立之藥物均無
    嗜睡副作用等語，有該醫院108年5月27日函在卷可佐（見本
    院卷一第208頁），可見其即使返回住處服藥，亦不因此而
    嗜睡無法下樓。且參之於員警到場處理後，員警曾要求葉文
    玲以其手機致電被告持用之0000000000號行動電話，聯繫被
    告出面，惟被告並未接聽之事實，亦有原審勘驗警方之現場
    錄影光碟筆錄在卷可佐（見原審卷第57頁）。被告於原審雖
    辯稱當時手機係放在包包內留於車上云云（見原審卷第15頁
    ），然此與其於警詢時所稱：當時我手機放在住處門口設定
    靜音云云（見偵一卷第4頁），已見歧異。證人葉文玲固於
    原審證稱：被告的手機在他的包包中，但是他的包包在我身
    上云云（見原審卷第36頁及反面），若果如此，則葉文玲在
    員警以其手機致電被告上開行動電話時，何不當場表明（見
    原審卷第57頁背面勘驗筆錄），足見被告及葉文玲所稱：被
    告之手機當時在葉文玲處乙節，並非真實。何況，該社區管
    理員張昌信於警詢證稱：當晚警方有請我至被告住處查看其
    是否在住處，但因被告的太太就在一樓大廳，我便持續以社
    區對講機撥打其住處，但無人回應等語（見相字卷第29頁）
    。由此可見，被告之手機縱使設定靜音，但張昌信持續以對
    講機撥打至其住處，其仍拒不予接聽，益徵被告於肇事後確
    有避不出面之情事，此從被告於原審初次行準備程序時亦坦
    承肇事逃逸犯行乙節（見106審交訴字第142號卷第34頁背面
    ），足證其主觀上有逃逸之意思甚明。
　④莊韻婕於原審固證稱：「（審判長問：當時被告下車的時候
    ，有叫你們趕快報警嗎？）我印象中好像有，但是我現在真
    的沒辦法肯定。（後改稱）有」等語（見原審卷第32頁），
    然此與莊韻婕於警詢及偵查中所證：係其先生要她趕緊上樓
    通知警衛叫救護車，並未敘及被告有託其報警之事等節（見
    偵一卷第19頁背面、20、50頁），並不相符。且莊韻婕上述
    被告有叫其趕快報警之說，係在原審交互詰問及法官之補充
    訊問完畢後，審判長詢問被告對證人陳述有無意見時，經被
    告稱車禍後「馬上也請他們趕快報警」後，審判長再為詢問
    莊韻婕有無此事時，莊韻婕始為此陳述（見原審卷第31、32
    頁）。而參照莊韻婕於原審交互詰問時證稱：我第一時間要
    去一樓找管理室求助的時候，被告跟我一起到樓梯間去，我
    以為他要跟我一起去樓上，後來我進電梯要等他進來，他沒
    有跟我一起進來，我就上去一樓，我覺得被告是撞到人的人
    ，他應該要跟我一起去處理這件事，他又跟我一起走過去，
    直覺被告有責任要一起去報警等語（見原審卷第30頁）。按
    此，倘被告果真有請託莊韻婕報警的話，則莊韻婕既已受託
    ，理應不在乎被告是否與其一起去管理室報警，又豈會有認
    為被告應該一起去處理報警這件事之理。由此可見，被告當
    時並無請託莊韻婕報警甚明，否則莊韻婕又何以會有此反應
    。是莊韻婕上述被告有託其報警云云，應係受被告表示意見
    後之誘導污染，不能信為真實，自不足以憑此而為有利被告
    之認定。
　⑤關於楊國斌、莊韻婕及葉文玲於本案車禍事故發生後，在肇
    事現場協助救護丁品善之事實，已據其等陳述明確，自屬實
    在。然如上所述，被告於離去時，並未請託楊國斌、莊韻婕
    及葉文玲等人留在現場救護及報警，則其等之主動留在現場
    救護被害人以及報警等舉動，均與被告無關，自無從作為有
    利被告之認定。
  ⑥雖然本案事故之地點，在被告與葉文玲同居之住處地下室停
    車場，且肇事車輛亦為葉文玲所有，該社區之監視器並攝錄
    到被告離去之身影，而葉文玲於警方到場時，位在該社區一
    樓大廳等情，有被告及葉文玲之陳述，以及前述之現場相片
    、監視器畫面翻拍照片及原審勘驗警方之錄影光碟筆錄等在
    卷可參，而可信為真實。然刑法第185條之4之肇事致人死傷
    逃逸罪之規範目的，係在課予肇事駕駛人之「在場義務」，
    雖非不得委由他人救護，然仍應留置現場等待或協助救護，
    並確認被害人已經獲得救護、或無隱瞞而讓被害人、執法人
    員或其他相關人員得知其真實身分、或得被害人同意後，始
    得離去，而不在於警方事後是否易於透過現場證物、證人等
    資訊而追查到肇事人。是被告執上情而辯稱其主觀上無逃逸
    之故意云云，不能採信。
  ⑶基上所述，被告就肇事逃逸部分之辯詞，核無可採，其有為
    此部分之犯行無疑。
  ㈢綜上所述，本案事證已臻明確，被告所為上開過失致人於死
    及肇事逃逸等犯行均堪認定，應依法論科。
三、論罪科刑：
  ㈠被告行為後，刑法第276條業於108年5月31日修正施行。修正
    後第276條刪除第2項之業務過失致死罪，全部回歸一般過失
    致死罪，並就過失致死罪之法定刑提高為「處5年以下有期
    徒刑、拘役或《新台幣》50萬元以下罰金」；而修正前第276
    條第1項之過失致死罪，法定刑則為「處2年以下有期徒刑、
    拘役或《銀元》 2千元（依刑法施行法第1條之1 第2項前段提
    高後之數額為新台幣6萬元）以下罰金」，經比較後，以修
    正前之規定對被告較為有利，依刑法第2條第1項前段規定，
    應適用行為時之法律處斷。
  ㈡核被告所為，係犯修正前刑法第276條第1項之過失致人於死
　  罪及同法第185條之4之肇事逃逸罪。其所犯上開2罪間，犯
　  意各別，行為互殊，應予分論併罰。辯護人雖以刑法第185
　  條之4規定已經司法院釋字第777號解釋宣告違憲，而聲請停
　  止審判俟新法修正完成乙節。然查，稽諸司法院釋字第777
　  號之解釋意旨，係認該條關於非因駕駛人之故意或過失所致
　  事故之情形，是否構成「肇事」一節，有違法律明確性原則
　  ，此違反部分，應自本解釋公布之日起失其效力，以及現行
　  規定一律以1 年以上7 年以下有期徒刑為其法定刑，致對犯
　  罪情節輕微者無從為易科罰金之宣告，對此等情節輕微個案
　  構成顯然過苛之處罰，於此範圍內，不符憲法罪刑相當原則
　  ，與憲法第23條比例原則有違，此違反部分，應自本解釋公
　  布之日起，至遲於屆滿2年時，失其效力。而本案被告係因
　  過失駕車行為致被害人死亡，就犯罪構成要件而言，並不在
　  上開釋字宣告違憲之範圍內；而就法定刑部分，上開釋字係
　  宣告自解釋公布日起至遲於屆滿2 年時失其效力，亦即目前
　  仍屬有效之法律，法院仍應予適用。且本件經本院審酌量刑
　  因子，為酌減其刑後（詳後述），亦難認有過苛之虞。是辯
　  護人聲請停止審判，尚乏依據，應予駁回。
　㈢按現行刑法第185條之4規定駕駛動力交通工具肇事，致人死
    傷而逃逸者，「處1年以上7年以下有期徒刑」，其刑罰不可
    謂不重，釋字第777號解釋意旨，亦認本條未區分情節而一
    律處以該法定刑度，顯有過苛之處。本院審及車禍發生地係
    位在被告居住之社區地下室停車場，尚屬社區住戶進出頻繁
    處所，非杳無人跡之處，其未為必要之救護即予離去，雖於
    法不容，但從其在偵查中供稱當時係因不敢面對而離去（見
    本院卷二第49頁勘驗筆錄），以及在地下室電梯處對莊韻婕
    說對不起等情觀之，尚可見其懷有愧歉之心，應係一時慌亂
    而離開肇事現場，其犯罪情狀與上開法定刑度相較，猶嫌過
    重，實屬情輕法重，而有堪予憫恕之處，爰就被告所犯肇事
    逃逸罪部分，依刑法第59條規定酌減其刑。
  ㈣爰以行為人之責任為基礎，審酌被告未能小心謹慎駕車，致
    生本件死亡車禍，其過失情節實有可議；其先前雖曾因過失
    致死案件，經原審法院以105年度審交簡字第75號判處有期
    徒刑4月、緩刑2年確定在案（緩刑期間自105年5月24日起起
    算2年），有其前案紀錄表在卷可考（見本院卷一第65頁）
    ，然對於過失犯之處罰，係側重在行為人未盡注意之義務，
    與故意犯之處罰，重在行為人之主觀惡性，尚屬有別，自難
    僅以被告過去之過失犯罪前科，即加重其處罰；且參之
　　告訴人丁亞玲（死者胞姊）於警詢稱：被告每個禮拜都會來
    個一至二次看我弟弟，並以簡訊告知等語（見相字卷第7頁
    ），及被告亦已與被害人家屬達成和解賠償其等所受損害乙
    情，此有和解書在卷可憑（見106偵15332號卷第12頁），堪
    認其事發後尚能盡其真摯努力彌補憾事；兼衡其犯後僅坦承
    過失致死犯行，而否認肇事逃逸之犯後態度，及高職畢業之
    智識程度、從商、每月收入約新台幣（下同）5萬元之生活
    狀況以及所生危害等一切情狀，乃各量處如主文第二項所示
    之刑，並就過失致死部分之宣告刑，諭知如易科罰金，以1
    千元折算1日之標準。
四、撤銷原判決之理由：
  ㈠原審對於莊韻婕及葉文玲之警詢陳述，未詳細斟酌刑事訴訟
    法第159條之2之規範意旨，而均認無證據能力，尚有未洽。
　㈡被告行為後，刑法第276條已於108年5月31日修正施行，原審
    未及為新舊法之比較適用，亦有未洽。
  ㈢被告上訴就所犯過失致死部分爭執量刑過重乙節，經核原審
    未能斟酌被告犯後多次探視被害人此一有利量刑因子，及因
    被告曾有相類之過失致死前科，即予從重量刑，尚嫌欠當，
    ，此部分被告之上訴為有理由。其次，被告上訴否認肇事逃
    逸雖無理由，惟本院衡酌被告此部分犯罪，尚有情堪憫恕之
    處，即有刑罰減輕事由，原審未斟酌此情，容有未洽。
五、綜上所述，被告之上訴為部分有理由、部分無理由，且原判
    決並有其他可議之處，爰予以撤銷，並改判如主文第二項所
    示。
據上論斷，應依刑事訴訟法第369條第1項前段、第364條、第299
條第1項前段，判決如主文。
本案經臺灣桃園地方檢察署檢察官郭千瑄起訴，臺灣高等檢察署
檢察官賴正聲到庭執行職務。
中　　華　　民　　國　　109 　年　　3 　　月　　4 　　日
                  刑事第二十二庭審判長法　官  洪于智
                                      法　官  汪怡君 
                                      法　官  陳銘壎
以上正本證明與原本無異。
就肇事逃逸部分如不服本判決，應於收受送達後20日內向本院提
出上訴書狀，其未敘述上訴之理由者並得於提起上訴後20日內向
本院補提理由書（均須按他造當事人之人數附繕本）「切勿逕送
上級法院」。
其餘部分不得上訴。
                                      書記官  吳思葦
中　　華　　民　　國　　109 　年　　3 　　月　　4 　　日
附錄：本案論罪科刑法條全文                              
民國108年5月31日修正施刑前之刑法第276條
（過失致死罪）因過失致人於死者，處 2 年以下有期徒刑、拘
役或 2 千元以下罰金。
從事業務之人，因業務上之過失犯前項之罪者，處 5 年以下有
期徒刑或拘役，得併科 3 千元以下罰金。
中華民國刑法第185條之4
（肇事遺棄罪）駕駛動力交通工具肇事，致人死傷而逃逸者，處
 1 年以上 7 年以下有期徒刑。
【註：本條文規定：「駕駛動力交通工具肇事，致人死傷而逃逸
者，處 1 年以上 7 年以下有期徒刑。」，依據司法院大法官民
國 108 年 5 月 31 日釋字第 777 號解釋，其中有關「肇事」
部分，可能語意所及之範圍，包括「因駕駛人之故意或過失」或
「非因駕駛人之故意或過失」（因不可抗力、被害人或第三人之
故意或過失）所致之事故，除因駕駛人之故意或過失所致之事故
為該條所涵蓋，而無不明確外，其餘非因駕駛人之故意或過失所
致事故之情形是否構成「肇事」，尚非一般受規範者所得理解或
預見，於此範圍內，其文義有違法律明確性原則，此違反部分，
應自本解釋公布之日起失其效力。有關刑度部分，一律以 1 年
以上 7 年以下有期徒刑為其法定刑，致對犯罪情節輕微者無從
為易科罰金之宣告，對此等情節輕微個案構成顯然過苛之處罰，
於此範圍內，不符憲法罪刑相當原則，與憲法第 23 條比例原則
有違。此違反部分，應自本解釋公布  之日起，至遲於屆滿 2  
年時，失其效力。】